【裁判字號】    98,事聲,55
【裁判日期】    980227
【裁判案由】    聲明異議
【裁判全文】
臺灣桃園地方法院民事裁定              98年度事聲字第55號
異  議  人
即  債權人  大傲若謙資產管理有限公司
                        之1
法定代理人  甲○○
相  對  人
即  債務人  乙○○
            丙○○
上列當事人間清償債務事件（本院97年度司執字第89614 號），
異議人對於本院司法事務官民國98年1 月20日所為裁定聲明異議
，本院裁定如下：
    主      文
異議駁回。
    理      由
一、異議意旨略以：異議人據以聲請對債務人財產強制執行之執
    行名義（即本院90年度執字第18225 號債權憑證）所載債權
    （下稱系爭債權），原係第三人新竹國際商業銀行股份有限
    公司（下稱新竹商銀銀）所有，經新竹商銀將系爭債權讓與
    第三人臺北國鼎資產管理有限公司（下稱臺北國鼎公司），
    臺北國鼎公司再將系爭債權讓與第三人統一元氣資產資產管
    理股份有限公司（下稱統一元氣公司），統一元氣公司復將
    系爭債權讓與異議人，雙方訂有債權讓與證明書，故系爭債
    權已合法移轉異議人。依民法第294 條、第153 條第1 項，
    債權人原則上得自由以契約讓與債權予他人，且僅須讓與人
    及受讓人間達成讓與合意即生效力，不以債務人承諾為必要
    。民法第297 條第1 項乃使債務人知有債權讓與情事，以免
    誤向原債權人清償之觀念通知，且非要式行為，亦非生效要
    件，即使讓與人、受讓人未依民法第297 條第1 項通知債務
    人，亦無妨債權讓與效力之發生。而當受讓人對債務人主張
    受讓事實行使債權時，已足使債務人知有債權讓與情事，應
    認兼有通知效力，此亦與同條規定第2 項法旨呼應。惟原裁
    定竟認債權讓與須在債務人受讓與通知後，受讓人始得對債
    務人主張債權而聲請強制執行，上開見解已與民法第29 7
    條第2 項牴觸。復以，民法第297 條第1 項所稱「對於債務
    人不生效力」乃對抗效力，而非生效效力，即若因債權讓與
    未通知或不及通知債務人，致債務人誤向原債權人清償時，
    該清償得對抗受讓人而生清償效力，故依金融機構合併法特
    別規定之債權讓與案件，對受讓人有絕對保障。另原裁定以
    異議人經通知補正債權讓與已合法通知債務人之證明而未補
    正，依強制執行法第30條之1 準用民事訴訟法第249 條第1
    項第6 款裁駁異議人強制執行之聲請，捨可資適用之強制執
    行法第28條之1 及辦理強制執行應行注意事項第15條之1 而
    不適用，於法律適用上顯有瑕疵。再原裁定略稱：本院非債
    權人使者，無代債權人為債權讓與通知之義務。惟異議人係
    強制執行法第4 條之2 第1 項第1 款所稱之繼受人，而有償
    聲請強制執行，並已依強制執行法第30條之1 準用民事訴訟
    法第149 條第1 項第1 款，向本院聲請公示送達，本院亦得
    依民事訴訟法第149 條第3 項，依職權命為公示送達，故原
    裁定以上開理由裁駁異議人強制執行之聲請明顯悖法。況若
    債務人就系爭債權讓與情事或權義有異議，當可依強制執行
    法第12條聲明異議以資救濟，而非由本院逕自決定強制執行
    程序應否開始或續行。為此，爰依強制執行法第12條聲明異
    議。
二、按債權人聲請強制執行者，需提出符合強制執行法第4 條第
    1 項規定之執行名義，始得為之。再依同法第4 條之2 規定
    ，執行名義對於訴訟繫屬後之當事人繼受人，固亦有效力。
    惟「除法律另有規定外，債權之讓與，非經讓與人或受讓人
    通知債務人，對於債務人不生效力」，民法第297 條第1 項
    定有明文。是取得執行名義之債權人，嗣後將其對債務人之
    債權讓與他人時，除法律另有規定外，該債權人或該他人應
    將其債權讓與之事實通知債務人，否則對於債務人不生效力
    ，準此，依強制執行法第4 條之2 規定聲請執行者，除提出
    原債權人之執行名義外，應尚就其業將債權讓與之情通知債
    務人一事，提出相關釋明證據供執行法院審酌，若有欠缺者
    ，經執行法院定相當期間命補正者而仍不為，應認強制執行
    程序開始之要件欠缺，執行法院自得依強制執行法第30條之
    1 準用民事訴訟法第249 條第1 項規定駁回其強制執行之聲
    請，合先敘明。
三、經查：
  (一)本件異議人據以聲請對債務人之財產強制執行之執行名義為
    本院90年度執字第18225 號債權憑證所載債權，原係第三人
    新竹商銀所有，經新竹商銀將系爭債權讓與第三人臺北國鼎
    公司，臺北國鼎公司再將系爭債權讓與第三人統一元氣公司
    ，統一元氣公司復將系爭債權讓與異議人等情，有異議人提
    出之上開債權憑證、債權讓與聲明書、登報公告影本等各1
    件在卷可稽，惟異議人所提出之新竹商銀依金融機構合併法
    第15條第1 項第1 款及第18條第3 項規定，於移轉日以報紙
    公告代替前開債權讓與通知債務人之證明，係新竹商銀將其
    對於債務人之債權，轉讓予臺北國鼎公司，而其餘前述歷次
    債權讓與，並無金融機構合併法第18條第3 項之適用（台灣
    高等法院93年座談會民執類第40號參照），是上開歷次受讓
    債權之債權人及異議人仍應依民法債權讓與之規定，將其受
    讓系爭債權之事實通知債務人，否則該債權讓與對於債務人
    不生效力。
  (二)異議人於聲請本件強制執行時，並未就上開歷次債權讓與之
    通知已送達債務人之事實，提出證據以實其說，經本院司法
    事務官於民國98年1 月1 日以桃院永97年司執四字第89614
    號函命異議人應於受收該函文送達次日起5 日內向本院提出
    已將本案債權由臺北國鼎公司讓與統一元氣公司、再由統一
    元氣公司讓與異議人之債權讓與事實通知債務人之證明，異
    議人於收受本院通知後之98年1 月10日具狀表示無須補正等
    語，明確表明無欲補正之意，揆諸上開說明，本件異議人強
    制執行之聲請，因關於執行開始之要件顯有欠缺而不合法，
    應予駁回（臺灣高等法院暨所屬法院97年法律座談會民執類
    提案第1 號至第3 號亦同此見解）。
  (三)異議人雖另以債權讓與之通知非要式行為，得以言詞或文書
    等任何方式為之，如異議人以受讓人之身份對債務人行使執
    行債權、聲請強制執行，經由強制執行行為之實施過程，已
    足令債務人知悉執行債權讓與之情及其於受命補正後，亦已
    依強制執行法第30條之1 準用民事訴訟法規定向司法事務官
    聲請鈞院依異議人所查報之地址為送達及公示送達，絕無拒
    絕補正之情云云置辯，惟依強制執行法第4條之2規定聲請執
    行者，除提出原債權人之執行名義外，應尚就其業將債權讓
    與之情通知債務人一事，提出相關釋明證據供執行法院審酌
    ，此為強制執行程序合法之要件，已如前述，是執行債權人
    若經執行法院命補正者而仍不從者，執行法院自無發動執行
    程序之理。再者，債權讓與之通知固係非要式行為，然不論
    以何方式，終以該通知內容已表明債權讓與情事為要，惟觀
    諸現行執行實務，執行法院依執行債權人之指示對債務人之
    財產為執行時，不論係對有形之動產或不動產為查封或對動
    產、不動產以外之財產核發扣押、移轉命令，在該函文上充
    其量僅係陳明執行法院係據某債權人之聲請而執行行為發動
    爾，根本未就執行債權人就執行債權之權源、過程為任何記
    載，是以異議人抗辯藉由執行程序之實施，即足令債務人知
    悉債權讓與情事云云，顯有誤認。執行法院雖係依執行債權
    人之聲請，對債務人之財產實施執行行為，惟執行法院並非
    執行債權人之代理人或使者，執行法院應為之執行行為，僅
    限於強制執行法所規範者，至對債務人為債權讓與之通知，
    本係原債權人及其受讓人之私法上義務，執行法院無義務且
    不得代執行債權人履行，否則該執行行為即屬非法。本件異
    議人自身怠於履踐其私法上之前開義務，竟誆稱執行法院應
    代其將記載執行債權讓與情形之繕本送達（或公示送達）予
    債務人云云，以推諉、卸免其私法上義務，洵屬無據。
  (四)債權人復主張若執行法院要求債權人先為債權讓與通知，將
    等同協助債務人脫產及逃亡，違反公平正義原則云云。惟債
    務人所負債務於執行前早已存在並確定，與取得執行名義前
    之不確定狀態不同，其於債務確定後本即有脫產之可能，且
    債權讓與之通知僅係告知其既存債務之債權人已有異動之事
    實，並未增加債務人之負擔，若謂將造成債務人脫產及逃亡
    之結果，本件債務人亦應早於新竹商銀將系爭債權讓與第三
    人臺北國鼎公司，並於移轉日以報紙公告代替前開債權讓與
    通知債務人時已為之，故異議人之主張顯不可採。
四、據上論結，本件聲明異議為無理由，爰裁定如主文
中    華    民    國    98    年    2     月    27    日
                  民事第二庭    法  官  黃漢權
以上正本係照原本作成
如對本裁定抗告須於裁定送達後10日內向本院提出抗告狀，並應
繳納抗告費新台幣1,000 元。
中    華    民    國    98    年    2     月    27    日
                            書記官  郭玉芬


司法院資訊處製作；財團法人民間司法改革基金會備份。
